【裁判字號】    98,台上,2248
【裁判日期】    980423
【裁判案由】    違反毒品危害防制條例等罪
【裁判全文】
最高法院刑事判決            九十八年度台上字第二二四八號
上  訴  人  甲○○
選任辯護人  聶齊桓律師
            姜  萍律師
上列上訴人因違反毒品危害防制條例等罪案件，不服台灣高等法
院中華民國九十五年九月十二日第二審判決（九十五年度上訴字
第四０一號，起訴案號：台灣宜蘭地方法院檢察署九十三年度偵
字第五九一號），提起上訴，本院判決如下：
    主  文
原判決撤銷，發回台灣高等法院。
    理  由
本件原判決認定：上訴人甲○○明知毒品危害防制條例明定第一
級毒品海洛因及第二級毒品安非他命均不得販賣，竟仍基於販賣
海洛因及安非他命之概括犯意，先依次於民國九十二年十月間，
在宜蘭市火車站前，以新台幣（下同）二十萬元向王銘德販入安
非他命半公斤（五百公克）；九十二年十二月間，在宜蘭市○○
路麥當勞前，以十五萬元向王銘德販入安非他命半公斤；九十三
年二月二十六日，在宜蘭市火車站前，向王銘德販入安非他命二
百公克（未談妥價錢），及由不詳管道販入第一級毒品海洛因後
，再透過其所持用非其所有之門號0000000000、0000000000、00
00000000號行動電話對外聯絡，先後販賣海洛因三次予鄭紹群，
計：九十三年一月初在宜蘭市○○路○段一一八號六樓之五鄭紹
群租屋處，販賣第一級毒品海洛因一兩予鄭某；九十三年一月底
在同地點販賣第一級毒品海洛因半兩予鄭紹群；九十三年二月中
旬在同地點販賣第一級毒品海洛因半兩予鄭紹群，並已由鄭某交
付上訴人前二次之價款計二十二萬五千元。另又先後販賣第二級
毒品安非他命六次予鄭紹群，計：九十三年一月初在同地點販賣
第二級毒品安非他命一兩予鄭紹群，以後每星期販賣予鄭某第二
級毒品安非他命一次，每次一兩，至同年二月中旬止，並已由鄭
某交付上訴人前五次之價款，共計十五萬五千元。嗣經警對上訴
人使用之前開行動電話實施通訊監察，於九十三年二月二十六日
十九時三十七分十八秒截獲王燕增以所持用之門號0000000000號
行動電話撥打其使用之門號0000000000號行動電話欲購買毒品，
並要求將毒品送往位於宜蘭縣宜蘭市○○路○段六一號玫瑰園汽
車旅館一一二號房後，旋於同日二十二時二十分許至上址當場查
獲等情。因將第一審諭知上訴人無罪之判決撤銷，改判分別論處
上訴人連續販賣第一級毒品（處有期徒刑八年）、連續販賣第二
級毒品（處有期徒刑五年）等罪刑。固非無見。
惟查：（一）有罪判決書所記載之犯罪事實，為論罪科刑適用法
律之基礎，故凡於適用法律有關之重要事項，必須詳加認定，明
確記載，然後於理由內敘明犯罪事實所憑之證據及認定之理由，
始足為適用法律之依據。又毒品危害防制條例第四條第一、二項
之販賣第一、二級毒品罪，係以行為人以營利之目的，販入或賣
出第一、二級毒品，或二者兼而有之者為構成要件。故行為人有
無營利意思，自應於事實欄內詳為記載，然後於理由內說明憑以
認定之證據，始為合法。原判決論處上訴人連續販賣第一級毒品
及連續販賣第二級毒品等罪刑，於事實欄既未認定上訴人係以營
利之意圖，販入或賣出海洛因及安非他命毒品，於理由內又未說
明上訴人係以營利之意圖，販入或賣出海洛因及安非他命所依憑
之證據及其理由，自不足為適用法律之依據。（二）犯販賣第一
、二級毒品罪，其供犯罪所用之財物，固應優先適用毒品危害防
制條例第十九條第一項義務沒收之規定，宣告沒收；但如係供犯
罪預備之物，則不能適用上開特別規定，而應依刑法第三十八條
第一項第二款為沒收之諭知。原判決認定警方查獲上訴人後，由
上訴人帶同警方人員前往其宜蘭縣宜蘭市○○路十六之七號三樓
住處，扣得安非他命（毛重二九點七公克）及分裝袋一大包等情
；如若無誤，則該分裝袋一大包，似尚未用以包裝海洛因或安非
他命，應僅屬上訴人供犯罪預備之物，原判決遽依毒品危害防制
條例第十九條第一項規定沒收，依上說明，顯有適用法則不當之
違誤。（三）犯罪之著手，係指行為人為實現犯意而開始實行犯
罪構成要件之行為而言。毒品危害防制條例第四條第一、二項之
販賣第一、二級毒品罪，於售賣者與購毒者就買賣毒品之重要內
容有所表示時，即可認為已經著手實行販賣毒品之行為；亦即販
賣毒品之犯行，以售賣者與購買者雙方就買賣毒品之重要內容有
所意思表示而達成契約之合致時，即已著手於販賣毒品構成要件
之行為，而售賣者已否實際交付毒品，乃該項販賣毒品行為是否
既遂之問題。上訴人於九十三年二月二十六日十九時三十七分十
八秒，以其使用之門號0000000000號行動電話與王燕增使用之門
號0000000000號行動電話通聯，其通訊監察譯文記載：「王燕增
：我要女生，你馬上送來。甲○○：妳每一次要買就馬上，妳也
等我事情辦完。王燕增：好啦」（見警局卷第一二七頁），以及
原判決認定：「所謂之女生，於一般犯罪人口所指者當係第一級
毒品海洛因」（見原判決正本第七頁第二九行、第三十行）；如
若俱屬無訛，則上訴人與王燕增就購買第一級毒品海洛因之事，
是否已達成意思表示之合致﹖若未達合致，上訴人何以攜帶海洛
因擬赴宜蘭縣宜蘭市○○路○段六一號玫瑰園汽車旅館與王燕增
見面﹖若已達成意思合致，能否執上訴人於未及會晤王燕增之際
已為警查獲，即認其尚未實行販賣第一級毒品犯罪構成要件之行
為﹖俱待研求。原判決遽以上訴人為警查獲時，尚未與王燕增接
觸云云，說明上訴人此部分行為尚不能論以販賣第一級毒品罪，
自難謂為適法。（四）依起訴書犯罪事實欄記載：「甲○○明知
毒品危害防制條例明定第一級毒品海洛因及第二級毒品安非他命
不得販賣，竟仍基於販賣第一級毒品海洛因及第二級毒品安非他
命之概括犯意，於九十二年十月間起，先後多次向王銘德販入第
二級毒品安非他命二百公克至五百公克不等，或由不詳管道販入
第一級毒品海洛因後，再透過其所持用門號為00000000
00、0000000000、0000000000號行動電
話作為對外聯絡工具，並連續販賣予王燕增及多位年籍不詳之人
」，則原判決認定：上訴人先後三次販賣海洛因毒品予鄭紹群及
先後六次販賣安非他命毒品予鄭紹群等事實，似未經檢察官提起
公訴，原判決未說明就前開事實併予審理之理由，自屬理由不備
。（五）刑事訴訟法第一百五十九條之二規定：被告以外之人於
檢察事務官、司法警察官或司法警察調查中所為之陳述，與審判
中不符時，其先前之陳述具有較可信之特別情況，且為證明犯罪
事實存否所必要者，得為證據。其所謂「具有較可信之特別情況
」，係指其陳述係在特別可信為真實之情況下所為者而言。例如
被告以外之人出於自然之發言、臨終前之陳述，或違反自己利益
之陳述等特別情形均屬之。蓋被告以外之人在類此特別情況下所
為之陳述，通常而言，其虛偽之可能性偏低，可信之程度較高，
若該項陳述為證明犯罪事實存否所必要，依上規定，自得構成傳
聞法則之例外，而承認其證據能力。上開規定所指「具有較可信
之特別情況」，係屬傳聞證據例外取得證據能力之特別要件，與
一般供述證據必須具備任意性之證據能力要件有別，二者不可混
為一談。故被告以外之人於檢察事務官、司法警察官或司法警察
調查中所為與審判中不符之陳述，縱係出於自由意思，仍應具備
「具有較為可信之特別情況」及「證明犯罪事實存否所必要」之
要件，始能採為證據。不能僅以被告以外之人在檢察事務官、司
法警察官或司法警察調查中所為與審判中不符之陳述係出於其自
由意思，即謂具有特別可信之情況，而採為犯罪之證據。原判決
理由雖說明：「證人鄭紹群於本院（指原審，下同）證稱：『（
問：交給你毒品之人是否在庭之被告甲○○？）不是』，核與其
先前於警詢、原審（指第一審，下同）九十四年度訴字第八二號
案準備程序、審理中之陳述不符，經查該證人在警詢、原審之陳
述，並無被違法取供之情形，且其陳述核與事實相符，本院認其
先前之陳述具有較可信之特別情況，應可採信」（見原判決正本
第十頁第二五行至第三十行）；惟證人鄭紹群之警詢陳述，縱係
出於自由意思，惟此與其在法院受訊問之情形有何不同﹖何以能
執此認定其於警詢之陳述具有「較為可信之特別情況」？原判決
對於證人鄭紹群之警詢陳述究竟如何具有「較為可信之特別情況
」，並未詳加剖析論述明白，僅以其警詢陳述係出於自由意思，
即謂具有較為可信之特別情況，復未說明證人鄭紹群之警詢陳述
，何以為證明本件犯罪事實存否所必要﹖即適用上揭傳聞法則例
外之規定，採納證人鄭紹群之警詢陳述作為判決之基礎，此部分
採證法則之運用自屬可議。以上，或係上訴意旨所指摘，或屬本
院得依職權調查之事項，應認原判決有撤銷發回更審之原因。又
原判決敘明不另為無罪諭知部分（即原判決理由五），檢察官認
與上開撤銷發回部分，有裁判上一罪關係，基於審判不可分原則
，應併予發回。
據上論結，應依刑事訴訟法第三百九十七條、第四百零一條，判
決如主文。
中    華    民    國  九十八  年    四    月  二十三  日
                      最高法院刑事第七庭
                          審判長法官  林  永  茂
                                法官  吳  昆  仁
                                法官  蘇  振  堂
                                法官  蕭  仰  歸
                                法官  林  立  華
      本件正本證明與原本無異
                                      書  記  官
中    華    民    國  九十八  年    四    月  二十九  日
                                                      Ｅ


司法院資訊處製作；財團法人民間司法改革基金會備份。
